【裁判字號】    90,訴,142
【裁判日期】    901213
【裁判案由】    廢棄物清理法
【裁判全文】
臺灣士林地方法院刑事判決                            九十年度訴字第一四二號
    公  訴  人  臺灣士林地方法院檢察署檢察官
    被      告  甲○○
    選任辯護人  李祖麟
右列被告因廢棄物清理法案件，經檢察官聲請簡易判決處刑（八十九年度偵字第三六
六五號），本院內湖簡易庭認不宜以簡易判決處刑，移由本院普通庭改依通常程序審
理判決如左：
    主  文
甲○○未依規定領有廢棄物處理許可證或核備文件，從事廢棄物處理，處有期徒刑壹
年貳月。
    事  實
一、甲○○明知事業廢棄物之處理，應符合中央主管機關之規定，公、民營廢棄物清
    除、處理機構經營廢棄物之貯存、清除或處理業務，應列明專業技術人員與貯存
    、清除、處理之工具、方法、設備及場所，向主管機關申請核發許可證或核備文
    件，從事廢棄物貯存、清除、處理或未依廢棄物清除、處理許可證或核備內容貯
    存、清除、處理廢棄物者，不得處理及任意棄置廢棄物致污染環境。竟未依規定
    申請核發許可證或核備文件，於民國八十八年九月二十日凌晨零時三十分許，駕
    駛未懸掛車牌之營業大貨車（按車牌號碼為ＦＭ—九一○號），自臺北縣汐止市
    ○○路、茄苳路附近某建築工地，載運該工地之廢棄土，於同日凌晨一時十分許
    ，途經臺北市南港區○○○路○段二七九號前，見四下無人，竟將所載運之廢棄
    土任意傾倒入由臺北市政府工務局養護工程處所管理之國有土地上（坐落臺北市
    ○○段一小段一七五地號之四分溪內，面積約達十平方公尺，詳見附件複丈成果
    圖標示Ａ２部分），從事廢棄物之清除與處理，造成該處水流之阻塞及污染該地
    生態環境。嗣傾倒完畢正欲駕車離去時，為巡邏至現場之警員發現，立即鳴笛攔
    查，因而查悉上情。
二、案經臺北市政府警察局南港分局報請臺灣士林地方法院檢察署檢察官聲請簡易判
    決處刑。
    理  由
一、訊據被告甲○○固坦承未曾取得主管機關許可文件，惟矢口否認有任意傾倒廢棄
    土之犯行，辯稱：當天伊係在工地內載運土石方，伊於凌晨返家駕駛前開大貨車
    空車經過該處，根本沒有任何傾倒廢土之行為，伊有看到其他車子從後面經過，
    以為警察係在攔那部車；廢棄物清理法第二十二條第二項第四款僅處罰公、民營
    廢棄物清除處理機構，伊並非機構因此不應受罰云云。辯護人並以警員乙○○係
    追蹤攔截另輛大貨車時，見路過現場之被告在前行駛，而一併攔下，因另車駕駛
    趁隙逃逸，而將傾倒行為歸責於被告，且警員乙○○前後證詞不一，案發現場為
    山區○○○路，照明路燈上百公尺始設置其一，案發當時又值深夜，能見度有限
    ，證人乙○○警員指稱與被告距離約一、二百公尺，根本無法目視到現場，更無
    法分辨出車斗在升降，所言純屬個人臆測之詞，與經驗法則有違；被告所駕駛之
    大貨車容積達十八‧二八立方公尺，如係其傾倒，怎會只有佔用十平方公尺之面
    積？又案發後，警方曾採集現場二堆廢土、被告車內殘留廢土等送請內政部警政
    署刑事警察局鑑驗，鑑驗結果現場廢土編號1-1、1-2與被告車內廢土3-1、3-2相
    似，現場廢土編號2-1、2-2與被告車內廢土3-1、3-2不同，而依臺北市松山地政
    事務所土地複丈成果圖上之標示為A1及A2，A2在左，A1在右，依證人乙○○證稱
    兩部車「同時要走，一起走，路很小，一前一後」以觀，則傾倒A2廢土之車輛應
    在前行，傾倒A1廢土之車輛應跟隨在後，證人乙○○既證稱當時在攔下被告車輛
    前已先攔下另一部車輛，則該A1處之廢土應係在後之車輛所傾倒，非被告所為；
    再者，現場傾倒之廢土，經內政部警政署刑事警察局鑑定，其土質中並無摻雜金
    屬屑、玻璃碎片等廢棄物，為單純之營建剩餘土石方，環保署九十年十一月一日
    環署廢字第○○六六四五五號函已確認非屬廢棄物範圍，不因是否按規定方式
    處理，而異其性質云云，資為辯護。惟查：
  (一)右揭事實，業據證人即查獲本案之臺北市政府警察局南港分局舊庄派出所警員乙
    ○○於偵審中證述綦詳，並指證稱：因先前案發現場曾多次被偷倒廢土，案發當
    時伊正值勤查緝傾倒廢土之勤務，環保局巡山員與伊交接班時，曾告知並無廢土
    ，凌晨一點多時，發現被告甲○○駕駛前開大貨車及另一部大貨車，正一前一後
    邊走邊收車斗要離去，伊馬上鳴警笛攔截，後面那部車有攔停，但被告仍以時速
    約九十至一百公里之速度往前奔馳，於是繼續追趕，致後面一部車趁隙逃離現場
    ，僅查獲被告而已，並於現場發現二堆廢土（參見偵查卷第四十四頁反面、本院
    九十年四月二十六日、同年八月六日、同年九十年九月二十日訊問筆錄）等語，
    且有現場照片多幀在卷可稽。按楊某為臺北市政府警察局南港分局舊庄派出所警
    員，與被告並無何仇隙，衡情殊無誣陷被告之理。而經採集現場二堆廢土及被告
    所駕駛車輛上之殘留土方樣本（採自A1部分予以編號1-1、1-2；採自A2部分予以
    編號2-1、2-2；採自車牌號碼ＦＭ—九一○號大貨車上部分予以編號3-1、3-2）
    ，經送內政部警政署刑事警察局鑑驗，以外觀比對法、酸鹼值（PH值）檢測、溶
    液檢測、灼熱試驗、粒子大小分析、掃瞄式電子顯微鏡／Ｘ射線能譜分析法、氣
    相層析質譜分析、比重液檢測結果，綜合研判認編號1-1、1-2與編號3-1、3-2
    相似、編號2-1、2-2與編號3-1、3-2不同，此有該局八十八年十二月二十四日刑
    鑑字第一○○二七九號鑑驗通知書一份在卷足按。另經檢察官督同乙○○警員及
    臺北市松山地政事務所人員至現場履勘及測量，分別標示廢土位置A1、A2，A1在
    左、A2在右，製有履勘筆錄及攝有現場照片多幀附卷可憑，經測量結果代號A1（
    按應指A2）面積二十一平方公尺、A2（按應指A1）面積十平方公尺，復有臺北市
    松山地政事務所八十九年七月二十六日北市松第二字第八九六一二二九八○○號
    函檢送之土地複丈成果圖一份在卷可考（如附件），而該複丈成果圖所標示之A1
    、A2恰為採樣時之A2、A1，此觀之履勘照片及複丈成果圖甚明，且據證人乙○○
    於偵查中結證屬實（參見偵查卷第七十一頁反面），足見在左側A1之廢土與被告
    車輛所採集之樣本相似，與證人乙○○指證稱當時有兩輛大貨車，被告車輛在前
    乙情相符，辯護人認A1廢土應係在後之車輛所傾倒，非被告所為云云，顯不足採
    ，被告確有偷倒廢土之行為，堪可認定。
  (二)被告雖辯稱僅係在工地內載運土石方云云，然其於警訊時即供稱：係朋友綽號同
    花順之男子要伊幫忙載運至『他處』（於工地內內運），共裝運二趟（參見臺灣
    士林地方法院檢察署八十九年度偵字第三六六五號偵查卷第十一頁）云云，顯屬
    矛盾。又其於偵查中供稱：從裡面載到工地外讓拖車載走（參見臺灣士林地方法
    院檢察署八十八年度核退字第二七二號卷第四頁反面）云云，但一般而言，營業
    大貨車容積約為十八‧二八立方公尺（五‧三公尺×二‧三公尺×一‧五公尺＝
    十八‧二八立方公尺），除非工地外另有貯存場地，否則由被告所駕駛之大貨車
    直接載往合法棄土場即可，何須多此一舉？又如在工地內轉運，何以僅裝運二趟
    ？現場A1廢土雖佔用僅十平方公尺，惟一般偷倒廢土者，亦非必裝滿整車，目的
    僅在圖便而已，況前揭複丈成果圖僅顯示面積，至於廢土高度為何不得而知，尚
    難以面積推斷，被告所辯與常情有違，不足採信。
  (三)又辯護人辯稱「營建廢棄土」，包含建築工程、公共工程及建築物拆除工程施工
    所產生之剩餘土石方、磚瓦、混凝土塊，無污染之虞，為有用資源，非屬廢棄物
    範圍，並引行政院八十六年十二月三十一日台八十六內字第五二一○九號函示及
    內政部所頒「營建廢棄土處理方案」為據，認本件土石方不屬於廢棄物清理法規
    範之廢棄物乙節云云。經查依據內政部訂頒之「營建剩餘土石方處理方案」規定
    ，營建剩餘土石方之種類包括建築工程、公共工程及建築物拆除工程施工所產生
    之剩餘泥、土、砂、石、磚、瓦、混凝土塊。而依據行政院八十六年十二月三十
    一日台八十六內字第五二一○九號函示固明確認定剩餘土石方、磚瓦、混凝土塊
    為有用資源，非屬廢棄物範圍，然營建剩餘土石方須依「營建剩餘土石方處理方
    案」規定合法處理，始不以廢棄物認定，按建築廢棄物如經分類後，其符合「營
    建剩餘土石方處理方案」規定部分，則可併「剩餘土石方」進入土資場（棄土場
    ）清理，其餘有用資源如廢鐵、廢鋁、廢塑膠、廢木材、廢紙、廢瀝青、廢玻璃
    等可回收再利用廢棄物及其他廢棄物，均應依廢棄物清理法相關規定清理或再利
    用，倘若未依其規定辦理而「隨意棄置」，「致污染環境」者，仍為違反廢棄物
    清理法之行為，此有行政院環境保護署九十年十一月一日環署廢字第○○六六
    四五五號函在卷可參，被告未依法清除剩餘土石方，任意棄置，其所清除、處理
    者仍應認為係「廢棄物」無訛。
  (四)按為有效清除、處理廢棄物，改善環境衛生，維護國民健康，公民營廢棄物清除
    、處理機構，必須具備一定之條件、具備自有設施、設置專業技術人員等（詳見
    事業廢棄物貯存清除處理方法及設施標準），始得向主管機關申請核發公民營廢
    棄物清除處理機構許可文件，為修正後廢棄物清理法第四十一條第一項本文、第
    四十二條（修正前同法第二十條內容大致相同）所明定。此項立法目的，在於限
    定符合法定申請許可條件之專業機構始得從事廢棄物處理行為，並非容許一般欠
    缺專業能力之人擅自無照處理廢棄物。又修正後廢棄物清理法第四十六條第一項
    第四款前段（修正前同法第二十二條第二項第四款）規定處罰擅自貯存、清除、
    處理廢棄物之行為，所指依同法第四十一條第一項規定領有許可文件，為阻卻違
    法之事由，非謂該款僅處罰公民營業者，否則一般人擅自清除廢棄物，無法處罰
    ，當違本法為改善環境衛生、維護國民健康之旨（參見最高法院八十九年度台上
    字第四八一四號、高等法院九十年度上訴字第一二四五號判決要旨）。準此，被
    告雖非公民營廢棄物清除、處理機構，仍為修正前廢棄物清理法第二十二條第二
    項第四款處罰之對象甚明。
  (五)末查被告確未依規定申請核發廢棄物清除、處理之許可證乙情，已據其自白不諱
    （參見本院九十年十一月二十九日審理筆錄），竟從事該業務，自有違法之處，
    此部分之自白與事實相符，堪可採信。
  (六)綜上所述，本件事證明確，被告所辯乃諉卸之詞，洵無可採，其犯行堪予認定，
    應依法論科。
二、按公、民營廢棄物清除、處理機構經營廢棄物之貯存、清除或處理業務，應列明
    專業技術人員與貯存、清除、處理之工具、方法、設備及場所，向地方主管機關
    申請核發許可證。但從事有害事業廢棄物之貯存、清除或處理者，地方主管機關
    應先報請中央主管機關核准，始得發給許可證，為修正前廢棄物清理法第二十條
    所明定。被告甲○○明知未依修正前廢棄物清理法第二十條規定領有廢棄物清除
    及處理許可證，不得從事廢棄物清除及處理，竟共同從事廢棄物處理，核被告所
    為，係違反修正前廢棄物清理法第二十條之規定，應論以同法第二十二條第二項
    第四款之未領有廢棄物清除、處理許可證從事廢棄物清除、處理罪。又被告行為
    後，廢棄物清理法已於九十年十月二十四日修正公布，原第二十二條第二項第四
    款之未領有廢棄物清除、處理許可證從事廢棄物清除、處理罪，移至新法第四十
    六條第一項第四款，並提高刑罰為處一年以上五年以下有期徒刑，得併科新台幣
    三百萬元以下罰金，比較新舊法結果，以舊法對被告較為有利，爰依刑法第二條
    第一項但書，適用修正前之廢棄物清理法。爰審酌被告之生活狀況、智識程度，
    其犯罪之動機、目的、手段、一時貪圖便利，竟任意傾倒事業廢棄物，阻礙溪水
    之流暢並造成環境污染，所生危害甚鉅、及犯罪後猶飾詞圖卸尚無悔意等一切情
    狀，量處如主文所示之刑，以示懲儆。
據上論斷，應依刑事訴訟法第四百五十二條、第二百九十九條第一項前段，修正前廢
棄物清理法第二十二條第二項第四款，刑法第二條第一項但書、第十一條前段，判決
如主文。
本案經檢察官簡靜玉到庭執行職務
中      華      民      國    九十      年     十二     月     十三     日
                                  臺灣士林地方法院刑事第二庭
                      法  官  李  昆  霖
右正本證明與原本無異。
如不服本判決，應於判決送達後十日內，向本院提出上訴狀。
                                      書記官  李  佩  真
中      華      民      國    九十      年     十二     月     十四     日


司法院資訊處製作；財團法人民間司法改革基金會備份。
